臺灣南投地方法院行政訴訟判決
110年度交字第25號
原      告  高得監  


被      告  交通部公路總局臺中區監理所

代  表  人  魏武盛  
訴訟代理人  陳勝芳  
上列當事人間交通裁決事件，原告不服被告民國110年6月17日投
監四字第65-JC0000000號裁決，提起行政訴訟，本院判決如下：
    主      文
原處分撤銷。
訴訟費用新臺幣參佰元由被告負擔。 　　
    事實及理由
一、按交通裁決事件之裁判，得不經言詞辯論為之。行政訴訟法
    第237條之7定有明文。本件係交通裁決事件，依前揭規定，
    爰不經最後言詞辯論，逕為裁判。
二、爭訟概要：
　　原告於民國110年3月26日9時22分許，駕駛任職於訴外人永
    鴻環境工程股份有限公司（下稱永鴻公司）所有之車牌號碼
    000-000號特種車（垃圾車，下稱系爭車輛），行駛於臺三
    線210公里（北上車道）處（下稱系爭路段），因系爭路段
    正值施工，道路旁擺放安全錐，適有訴外人陳正啓騎乘車牌
    號碼000-000普通重型機車（下稱甲車）行經系爭路段，為
    閃避安全錐，不慎與系爭車輛發生碰撞，導致陳正啓受傷（
    下稱系爭事故），前來處理之南投縣政府警察局南投分局（
    下稱舉發機關）交通組警員會同原告至檢驗合格地磅站過磅
    ，過磅總重7.37公噸，查系爭車輛核定總重量為6.7公噸，
    超載0.67公噸，認系爭車輛有違反道路交通管理處罰條例（
    下稱道交處罰條例）第29條之2第5項「裝載貨物違反第29條
    之2第1、2項情形因而致人受傷者」之違規，舉發機關交通
    組警員開立投警交字第JC0000000號舉發違反道路交通管理
    事件通知單（下稱舉發通知單）舉發，應到案日期為110年6
    月30日前，並由原告簽收。嗣原告不服，於110年4月23日向
    被告所屬南投監理站（下稱南投監理站）提出申訴，經南投
    監理站於110年5月3日以中監投站字第1100097611號函請舉
    發機關查證，舉發機關於110年5月10日以投投警交字第1100
    010170號函復稱違規事實明確，南投監理站遂於110年5月24
    日以中監投站字第1100095975號函覆原告仍應依規定處罰。
    原告不服函覆結果，於110年6月17日委由同事至南投監理站
    要求開立裁決書，而於同日開立投監四字第65-JC0000000號
    裁決書裁罰原告吊扣職業大客車執有各級車類之駕駛執照12
    個月，並應參加道路交通安全講習（下稱原處分）。原告仍
    不服，遂提起本件訴訟。
三、原告起訴主張及聲明：
  ㈠主張要旨：
　⒈原告就系爭車輛違反載重義務與訴外人陳正啓發生系爭事故
    之結果間，並無相當因果關係：道交處罰條例第29條之2第 
    5項規定之立法意旨，為遏止超載行為，乃明定汽車駕駛人
    有汽車裝載貨物超過核定之總重量，因而致人受傷、重傷或
    死亡之情形，應予扣（銷）其駕駛執照，以期維持交通及行
    車安全。其目的除課予汽車駕駛人依核定重量裝載貨物之公
    法上義務於先外，再以其違反前揭義務導致人員傷亡為其加
    重結果要件。立法設計如同刑法加重結果犯之方式，因此對
    於行為人就其違反載重義務與被害人所致受傷或死亡之結果
    間，即必須具有相當因果關係，始足當之。另參照臺灣新北
    地方法院108年度交字第298號行政判決意旨，道路交通管理
    事件統一裁罰基準及處理細則第12條第1項第13款、第2項規
    定，所謂「行為人發生交通事故」，係指交通事故之發生就
    駕駛汽車裝載貨物超過核定之總重量或總聯結重量，且該駕
    駛人需與交通事故之發生具有相當因果關係之行為而言，此
    觀之同法第29條之2第5項規定亦可明白；若駕駛人就交通事
    故之發生，不具有相關性之行為因素，僅在正常合法行駛情
    況之下而被撞及致生交通事故，殊難逕認係符合「行為人發
    生交通事故」，而得認定係嚴重危害交通安全、秩序，非屬
    情節輕微之要件。
　⒉原告於系爭事故發生後，已於110年4月22日與陳正啓達成和
    解。且系爭事故發生之地點道路正值施工、路面縮減、大幅
    佔用汽機車道路，且相關施工指標不明確、交通管制不當，
    致原告於右轉駛進大樓時，陳正啓因閃避路旁安全錐而煞車
    不及撞上系爭車輛，有南投縣政府警察局道路交通事故初判
    表及現場圖可稽，從而，系爭事故之發生既非係因系爭車輛
    超重致煞車不及始發生，本件無因重量影響煞車距離之問題
    ，顯與系爭舉發法條即道交處罰條例第29之2條第5項所欲規
    範之情形有別。本件與陳正啓受傷結果有因果關係者，應為
    現場道路施工且交通管制不當，使原告之注意能力降低而一
    時疏未注意陳正啓之行駛狀況所致，而非導因於原告所駕駛
    之系爭車輛超重之違視行為，原告就其違反載重義務與陳正
    啓受傷之結果間既無相當之因果關係存在，自不得依該條項
    之規定處以吊扣原告駕駛執照。
　⒊依道路交通管理事件統一裁罰基準及處理細則第12條第1項 
    第13款規定，駕駛汽車裝載貨物超過核定之總重量或總聯結
    重量，未逾百分之十，且未嚴重危害交通安全、情節輕微，
    以不舉發為適當，顯然立法者認為超載未逾百分之十重量之
    車輛對於交通安全之危害應屬輕微，且為避免執法儀器誤差
    ，而有本條微罪不舉之規定。本件系爭車輛超載0.67公噸，
    並未逾百分之十，且事故之肇事原因亦非原告駕駛系爭車輛
    裝載貨物超過核定總重量之行為所致，應得認為符合未嚴重
    危害交通安全、秩序，且情節輕微之要件，然被告誤認系爭
    車輛之駕駛人具有上開處理細則第12條第2項之事由，而為
    舉發裁罰，容有未洽，而就何以本件應予舉發及裁罰之裁量
    ，始足以達成道交處罰條例第29條之2第1項立法目的之裁量
    理由，被告並不具有充分、合理及適當完整之說明。
　⒋原告業與陳正啓達成和解，並已履行和解條件，其定能所知
    警惕、往後恪守交通規則，將不再超載並小心駕駛，然原告
    係以大貨車司機為業以養家糊口，倘遭原處分將其駕照吊 
    扣，其將面臨長達一年之久無任何工作收入，且原告學歷不
    高，又正逢現今新冠肺炎疫情肆虐之影響而經濟不景氣，恐
    將無法維持一家老小生計，致使生活陷入困境，懇請審酌 
    上情，撤銷原處分，以保障原告之權利等語。
　㈡聲明：原處分撤銷。
　四、被告答辯及聲明：
　  ㈠答辯要旨：
　　　道路交通管理事件統一裁罰基準及處理細則第12條第1項
      第13款規定：「行為人駕駛汽車裝載貨物超過核定之總重
      量或總聯結重量，未逾百分之十，而未嚴重危害交通安全
      、秩序或發生交通事故，且情節輕微，以不舉發為適當者
      ，交通勤務警察或依法令執行交通稽查任務人員得對其施
      以勸導，免予舉發」之立法意旨，係為避免因交通執法儀
      器使用上發生誤差，並非提高法定核定總重量之標準，亦
      非授與車輛所有人增加裝載量之利益，原告乃將之誤認為
      提高法定核定總重量之標準視為常態。然原告裝載貨物總
      重，經經濟部度量衡器檢定合格之地磅站過磅總重為7.37
      公噸，其超載率雖未逾越核定總重量10%，然其因發生道
      路交通事故，依交通部101年10月15日交路字第101003007
      6號書函意旨，本件自無適用；其超載肇事之事實明確，
      舉發機關依法舉發並無不當，核其處分，係依據相關法令
      規定裁處之，於法亦無違失。至有無因果關係請法院依職
      權認定等語。
　　㈡聲明：原告之訴駁回。
五、本件如爭訟概要欄所述之事實，有系爭事故道路交通事故調
    查文件檢核表及卷宗（含道路交通事故當事人酒精測定紀錄
    表、照片黏貼紀錄表、道路交通事故現場圖、道路交通事故
    肇事人自首情形紀錄表、道路交通事故談話紀錄表、道路交
    通事故當事人登記聯單、道路交通事故調查報告表㈠、㈡及南
    投縣政府警察局道路交通事故初步分析研判表）、度量衡器
    檢定合格證書、地磅證明單、現場照片、舉發通知單、交通
    違規案件陳述書、調解聲請書、汽（機）車險理賠申請書、
    和解書、原告汽車駕駛執照、系爭車輛行車執照、南投監理
    站110年5月3日中監投站字第1100097611號及110年5月24日
    中監投站字第1100095975號函、舉發機關110年5月10日投投
    警交字第1100010170號函、原處分及送達證書、駕駛人基本
    資料（見本院卷第95-155頁、第159頁）附卷可稽。
六、本院之判斷：
  ㈠按道交處罰條例第29條之2第1項、第2項及第5項分別規定：
    「（第1項）汽車裝載貨物超過核定之總重量、總聯結重量
    者，處汽車所有人罰鍰，並記汽車違規紀錄1次，其應歸責
    於汽車駕駛人時，除依第3項規定處汽車駕駛人罰鍰及依第6
    3條第1項第2款規定記點外，並記該汽車違規紀錄1次。……（
    第2項）汽車裝載貨物超過所行駛橋樑規定之載重限制者，
    處汽車駕駛人罰鍰，其應歸責於汽車所有人時，除依第3項
    規定處汽車所有人罰鍰及記該汽車違規紀錄1次外，汽車駕
    駛人仍應依第63條第1項第2款規定記違規點數2點。……（第5
    項）汽車駕駛人有第1項、第2項情形，因而致人受傷者，吊
    扣其駕駛執照1年；致人重傷或死亡者，吊銷其駕駛執照」
    、第24條第1項第1款規定：「汽車駕駛人，有下列情形之一
    者，應接受道路交通安全講習：一、違規肇事受吊扣駕駛執
    照處分」。道路交通安全規則第2條第1項第18款規定：「本
    規則用詞，定義如下：…十八、總重：指車重與載重之全部
    重量」、第42條第1項第3款規定：「車輛車身顏色及加漆標
    識，應依下列規定：大貨車、小貨車及曳引車應於兩邊車門
    或顯著位置標示牌照號碼及總重量或總聯結重量」、第79條
    第1項第1款規定：「貨車之裝載，應依左列規定：一、裝載
    貨物不得超過核定之總重量或行駛橋樑規定之載重限制」。
  ㈡探究道交處罰條例第29條之2第5項規定之立法意旨，乃因車
    輛煞車能力與車輛重量有相當關聯，車輛重量越重，其動能
    加強，如行車中遇有狀況需煞車，煞停距離將較正常載運量
    之情形為長，對於道路交通安全有所危害；且每款車輛有不
    同之載重設計，若超重過多，將影響車輛懸吊系統無法負荷
    ，導致方向盤操控不易，駕駛易發生翻車及撞車等意外。為
    遏止超載行為，乃明定汽車駕駛人有汽車裝載貨物超過核定
    之總重量，因而致人受傷、重傷或死亡之情形，應吊扣（銷
    ）其駕駛執照，以期維持交通及行車安全。其目的除課予汽
    車駕駛人依核定重量裝載貨物之公法上義務於先外，再以其
    違反前揭義務導致人員傷亡為其加重結果要件。立法設計如
    同刑法加重結果犯之方式，因此對於行為人就其違反載重義
    務與被害人所致受傷或死亡之結果間，即必須具有相當因果
    關係，始足當之，此觀諸該規定中係以違反行政義務「因而
    致」人受傷或死亡之立法例可知。
  ㈢本件爭議之關鍵厥為：原告駕駛系爭車輛裝載超重之行為與
    訴外人陳正啟之受傷結果間，是否具有相當因果關係？經查
    ：
  ⒈系爭車輛核定總重量為6.7噸，事發之後原告駕駛之系爭車輛
    經過磅總重達7.37噸，為原告所不爭執，且有系爭車輛車身
    載重照片及地磅單可稽（見本院卷第33頁、第31頁），足認
    原告於上述時、地駕駛系爭車輛裝載確有超過核定之總重量
    之事實，堪予認定。再者，本件事故發生時，確有訴外人陳
    正啟受傷等情，亦有舉發機關調查筆錄為證（見本院卷第11
    7頁）。
  ⒉依訴外人陳正啟於交通隊談話紀錄表陳述：我沿南崗二路（
    外車道）由南往北行駛，看一台垃圾車要右轉（我看對方打
    了方向燈沒有往右），右轉的我煞車不及撞上，我有閃安全
    錐但沒有撞上，現在無人指揮等語（見本院卷第117頁），
    核與道路交通事故現場圖員警現場處理摘要記載：第1當事
    人即原告駕駛系爭車輛於上述時地路旁起步，先駛入內車道
    後右轉進入自立一路4巷與第2當事人陳正啟駕駛之甲車沿臺
    三線南往北行駛（外車道），至事故地點雙方發生碰撞，第
    2當事人自述有閃避路旁安全錐（第3當事人林正雨現場工地
    主任，自來水工程施工中）之事實相符（見本院卷第111頁
    ），應可採信。是由上開證據顯示，系爭事故之發生，已難
    認與原告駕駛系爭車輛裝載貨物超載有何因果關係。
  ⒊此外，本院查無其他積極證據，足以證明原告駕駛系爭車輛
    裝載貨物超載之行為與事故發生、訴外人陳正啟受傷之結果
    間，具有相當因果關係。另被告亦未提出任何其他客觀證據
    ，足以證明原告上述超載行為乃本件交通事故之肇事原因，
    即與訴外人陳正哲之受傷果間，具有相當因果關係存在。
  ㈣綜上所述，本件原告固有駕駛系爭車輛裝載貨物超載之違規
    事實，本件交通事故之肇事原因尚無法證明係由原告違規超
    載所致。此外，亦查無其他積極證據足以證實原告駕駛系爭
    車輛裝載貨物超載之行為與訴外人陳正啓受傷之結果間，具
    有相當因果關係。揆諸前揭規定及說明，被告依道交處罰條
    例第29條之2第5項規定對原告作成之原處分，尚有違誤。原
    告訴請撤銷，為有理由，應予准許。
七、本件事證已臻明確，兩造其餘主張及陳述，經核於判決結果
    不生影響，爰不逐一論列，附此敘明。
八、本件第一審原告預納之裁判費300元，應由敗訴之被告負擔
    ，爰確定第一審訴訟費用額如主文第2項所示。
中　　華　　民　　國　　111 　年　　6 　　月　　30　　日
　　　　　　　    　　行政訴訟庭　法　官　蔡志明
上為正本係照原本作成。
如不服本判決，應於判決送達後20日內，向本院提出上訴狀並表
明上訴理由（原判決所違背之法令及其具體內容或依訴訟資料可
認為原判決有違背法令之具體事實），其未載明上訴理由者，應
於提出上訴後20日內向本院補提理由書（上訴狀及上訴理由書均
須按他造人數附繕本，如未按期補提上訴理由書，則逕予駁回上
訴），並應繳納上訴裁判費新臺幣750元。
中　　華　　民　　國　　111 　年　　6 　　月　　30　　日
　　　　　　　　　　   　 　　　　書記官　張雅筑